臺灣高等法院臺南分院刑事判決　　　　　　　　九十三年度上訴字第二六九號　Ａ
　　　上　訴　人　臺灣台南地方法院檢察署檢察官
　　　被　　　告　甲　○　○
　　　共　　　同
　　　選任辯護人　蔡　進　欽　律師
右上訴人因被告違反稅捐稽徵法等案件，不服臺灣台南地方法院九十一年度訴字第九
八九號中華民國九十三年三月五日第一審判決（起訴案號：臺灣台南地方法院檢察署
九十一年度偵字第七五０一、八九八五號），提起上訴，本院判決如左：
      主      文
原判決撤銷。
甲○○公司負責人為納稅義務人以不正當方法逃漏稅捐（炳翰公司部分），處有期徒
刑肆月；又公司負責人為納稅義務人以不正當方法逃漏稅捐（法翰公司部分）處有期
徒刑陸月；又公司負責人為扣繳義務人，侵占已扣繳之稅捐（炳翰公司部分），處有
期徒刑參月；又公司負責人為扣繳義務人，侵占已扣繳之稅捐（法翰公司部分），處
有期徒刑伍月；應執行有期徒刑壹年肆月。
乙○○連續幫助納稅義務人以不正當方法逃漏稅捐，處有期徒刑壹年陸月；又連續幫
助扣繳義務人侵占已扣繳之稅捐，處有期徒刑捌月；應執行有期徒刑貳年。
    事  實
一、法翰及炳翰公司以多層次傳銷方式販售人蔘粉
    甲○○係設於台南縣麻豆鎮麻口里三二之一號法翰企業股份有限公司（下稱法翰
    公司）及設於台南縣官田鄉○鎮村○○街八十一號炳翰企業股份有限公司（下簡
    稱炳翰公司，炳翰公司已於八十四年十一月十四日併入法翰公司）之負責人，至
    法翰公司及炳翰公司則依法為納稅義務人及扣繳義務人（檢察官誤載甲○○為納
    稅義務人及扣繳義務人），而乙○○則為甲○○秘書，負責督導法翰公司及炳翰
    公司人事部門、出貨部門、會計部門及有關佣金支付、訂貨、代扣佣金所得稅之
    相關業務。緣「炳翰公司」主要係以製造人蔘粉等中藥食品為主，再由法翰公司
    以多層次傳銷方式在市場上銷售，其方式為：一般人至法翰或炳翰公司（二公司
    為同一多層次傳銷體系）購買每瓶定價新台幣（下同）四千五百元人蔘粉達十瓶
    後，即可成為多層次傳銷事業參加人，法翰公司將之稱為「各級代理商」（下稱
    代理商），如代理商再購買達廿瓶（不論本人或其下線代理商有無購買）即可升
    級為「銀級代理商」，而銀級代理商只要本人或下線業績，達成五十八萬五千元
    （即一百三十瓶人蔘粉），即可升等為「金級代理商」，而金級代理商只要其下
    線代理商，有二位業績升等成為金級代理商，則可升為「特級代理商」。又特級
    代理商只要在三個月業績（含本人及所有下線）衝過一千二百萬元，即可升為「
    分銷經理」。而每一等級代理商，至法翰公司或炳翰公司出貨時，均可以原定價
    八折購貨（即每瓶以單價三千六百元購買，乃定價四千五百元減去單價三千六百
    元，賸下九百元，此為代理商銷售他人時之零售利潤），並可於隔月十五日至法
    翰公司或炳翰公司，領取各種不同百分比之對下線佣金、業績獎金、輔導獎金、
    紅利等獎金及佣金。惟「法翰公司」於民國（下同）八十五年間（按斯時炳翰公
    司已併入法翰公司），又將上開傳銷佣金、獎金發放制度，改為代理商需以定價
    全額出貨（即每瓶四千五百元），而代理商於隔月十五日，始至法翰公司領取個
    人業績獎金（即每瓶九百元零售利潤）。
二、逃漏「營業稅」手法及金額
  (一)法翰公司及炳翰公司銷售人蔘粉給各級代理商時，依法均應由法翰公司及炳翰公
    司繳納銷售人蔘粉定價「百分之五營業稅」。乙○○竟基於使二家公司逃漏稅捐
    之概括幫助犯意，自八十四年起，至八十五年間，連續於各級代理商，至「法翰
    公司」或「炳翰公司」購買人蔘粉時，於八十四年初起，以法翰公司或炳翰公司
    名義，開立「預訂貨單」，而非以出貨單方式，交付各級代理商，並向各級代理
    商宣稱：需代為扣繳所購買每瓶人蔘粉定價四千五百元之「百分之五營業稅」，
    即二百廿五元，實則於開立預訂貨單時，公司與各級代理商間已交易完成，之後
    法翰公司及炳翰公司，並不會再開立任何收據或統一發票予各級代理商，因而漏
    開銷售貨物之統一發票，藉以逃漏炳翰公司、法翰公司應繳納「營業稅」。
  (二)嗣於八十四年十一月十四日，當炳翰公司併入法翰公司後，乙○○並利用稅捐稽
    徵機關，無法查核以「炳翰公司名義」出貨銷售情形，而自八十四年十一月十五
    日起，至八十五年底止，以開立「炳翰公司預訂貨單」，代替「法翰公司預訂貨
    單」不正方法，出貨給各代理商，而連續幫助法翰公司藉此不正方法，逃避稅捐
    機關稽查，並漏開或短開統一發票，而逃漏營業稅。其中法翰公司「分銷經理」
    張秀嫚、廖義芳二人體系下代理商，於八十四年度至八十五年度，遭「法翰公司
    及炳翰公司」漏開及短開統一發票，而逃漏「營業稅」，法翰公司於八十四年度
    共逃漏二萬零二百五十元，八十五年度共逃漏六十八萬九千一百七十五元（包括
    八十五年度法翰公司，以炳翰公司名義出貨營業稅十三萬零五百元）。而炳翰公
    司於八十四年度，則逃漏共三十六萬三千八百二十五元，共計逃漏一百零七萬三
    千二百五十元營業稅。
三、公司為扣繳義務人，而侵占代理商對「下線佣金及輔導將金」之佣金所得稅部分
    法翰公司及炳翰公司於發放「各級代理商」對下線佣金、輔導獎金時，二家公司
    ，依所得稅法八十八條第一項第二款規定（指依八十六年十二月三十日所得稅修
    正前規定），需自公司所發放下線佣金、輔導獎金中，「代扣佣金所得稅」並繳
    交國庫，乙○○竟意圖為法翰公司及炳翰公司之不法所有，基於使法翰公司及炳
    翰公司侵占為各級代理商依法扣繳佣金所得稅之概括幫助犯意，自八十四年起至
    八十五年間，於法翰公司及炳翰公司發放各代理商對「下線佣金、輔導獎金」時
    ，先由法翰公司及炳翰公司代為扣繳「各級代理商佣金所得稅」，乙○○則利用
    預訂貨單或以炳翰公司名義出貨方式，而未依規定將已扣繳佣金所得稅繳交國庫
    ，並開立扣繳憑單予各級代理商。經檢察官依檢舉內容所提供資料，函請財政部
    南區國稅局查核結果。其中法翰公司「分銷經理」張秀嫚、廖義芳二人體系下代
    理商，就法翰公司向「各級代理商」所扣繳佣金所得稅，於八十四年度有六千七
    百五十元，於八十五年度有五十三萬零三百零五元（含八十五年度法翰公司，以
    炳翰公司名義出貨，而代為扣繳稅款情形，金額為二十二萬一千七百九十五元）
    ；另炳翰公司向各級代理商扣繳「佣金所得稅款」，而未依規定繳交國庫，並開
    立扣繳憑單給代理商，八十四年度有一萬三千五百元，全部共將公司向各級代理
    商所扣繳「佣金所得稅款」五十五萬零五百五十五元，予以侵占進入法翰公司及
    炳翰公司。
四、案經台灣台南地方法院檢察署檢察官自動檢舉後發交台南縣調查站調查後簽分偵
    查起訴。
      理      由
一、違反稅捐稽徵法第四十一條部分：
    訊據被告甲○○、乙○○二人矢口否認有以不正方法逃避稅捐機關稽查，並漏開
    統一發票逃漏稅捐，及向各級代理商扣繳佣金所得稅，均未依規定開立扣繳憑單
    及繳交國庫，而加以侵占等情。「甲○○」辯稱：法翰公司營業稅，均有核實申
    報並開立發票，至向各級代理商扣繳佣金所得稅部分，隔月公司就會繳交國稅局
    ，而年底會統一給付扣繳憑單予各級代理商，並無侵占，而「佣金明細表」發放
    有二種可能，一種是正常出貨給的「佣金明細表」，一種是因各代理商間，因貨
    賣不出去，互相轉讓貨物，這時公司可能會再出一張佣金表給代理商，第三種是
    為了讓代理商計算業績，而一次出貨重複打出二、三張「佣金支付明細表」，法
    翰公司於炳翰公司併入後，因原先「預訂貨單」未使用完，故繼續使用，並非以
    此種方法逃漏稅捐，至於公司代理商及銷貨相關資料，因電腦遭竊已無法完全找
    到資料，並非不願提供調查云云。「乙○○」則辯稱：伊為甲○○秘書，負責督
    導人事、出貨、會計三部門，法翰公司、炳翰公司八十五年度「預訂貨單」、「
    佣金支付明細表」，均是由伊負責，法翰公司於炳翰公司併入後，並非以繼續用
    炳翰公司「預訂貨單」及「佣金支付明細表」方式，逃漏稅捐及侵占稅款，「預
    訂貨單」上及「佣金支付明細表」，若有註明代扣佣金所得稅，即會開立扣繳憑
    單並繳交稅款給國庫，因炳翰公司有「預訂貨單」未使用完，所以才於八十四年
    十一月十四日後，法翰公司繼續使用，如代理商是透過上級代理商買貨，則發票
    會開給上級代理商，至於一次出貨而重複開立「預訂貨單」情形，只有在上級經
    銷商大量出貨時才有可能，數量大約一百瓶以上云云。惟查：
  (一)被告陳俊穎對於扣案卷附「預訂貨單」均係法翰公司於售貨時所開立，且證人廖
    義芳等人均曾為法翰公司各級代理商等情供承不諱，並有廖義芳、張秀嫚體系下
    員工全組織業績查詢報表、代理商契約書等在卷可稽。又炳翰公司已於八十四年
    十一月十四日，併入法翰公司，亦有台南縣稅捐稽徵處新化分處函在卷可參。
  (二)「公司於向代理商出貨時，即應開立發票，卻以『預訂貨單』代之，漏開發票」
    法翰公司及炳翰公司以多層次傳銷方式，在市場上銷售，一般人至公司購買每瓶
    單價四千五百元人蔘粉十瓶後，即可成為代理商，而代理商再出貨二十瓶（有無
    下線不論）即可成為銀級代理商，而銀級代理商只要業績，達成五十八萬五千元
    即可成為金級代理商，而金級代理商只要下線達成二位金級代理商，即可成為特
    級代理商，而各等級代理商依法翰公司規定，均可領取銷售金額百分之二十至百
    分之五十不等銷售佣金。故於各級代理商向法翰及炳翰公司購買產品時，二家公
    司出貨給各級代理商，且同時收取貨款行為，已然成立銷貨行為，依營業稅第二
    條第一款法規定（九十年七月九日修正前營業稅法第二條第一款規定參照，按營
    業稅法於九十年七月九日修正為加值型及非加值型營業稅法），該二公司自應即
    開立發票給經銷商。該二公司竟未開立，自屬逃漏營業稅。
  (三)被告乙○○否認法翰公司及炳翰公司，有以任何不正方法逃漏營業稅犯行，辯稱
    ：法翰公司營業稅，均有核實申報，並開立發票，可能是上級代理商代下級代理
    商購貨而未將發票交出云云。
  1.然查法翰公司及炳翰公司於銷貨予代理商時，係假借「預訂貨單」名義出貨予代
    理商，並以繳交營業稅名義，向代理商收取貨款總額百分之五營業稅，惟未以正
    式出貨單或收據作為銷售依據，事後亦不再補發收據等任何足以證明有銷售業務
    單據予各代理商，致完全未曾開立統一發票或少開統一發票予代理商等情，已據
    法翰公司各級代理商即證人廖義芳、陳泓榮、洪丁香、郭黃玉鳳、李邱秀蓉、江
    耀輝、江原岩、盧惠俐、張秀嫚、周羅阿香、郭丁祥、陳龍坤、宋潘銀桃、許文
    進、郭徐雙燕、柯文欽等人於偵查中證述綦詳，並有扣案法翰公司及炳翰公司「
    預訂貨單」一批在卷可參。上開證人均係法翰及炳翰公司代理商，二家公司係依
    靠代理商銷售貨物獲利，如代理商有良好業績，不僅代理商有各種利潤可得，二
    家公司亦同蒙其利。二者利害關係可謂一致，苟非確有其事，上開證人自無作不
    利二家公司證詞之必要。何況法翰公司無法舉出各該代理商是否與公司有任何糾
    葛，致渠等為不利公司之供述，如此眾多代理商異口同聲指證，法翰公司有利用
    開立「預訂貨單」代替簽發「統一發票」方式，來進行逃漏營業稅情事，自有一
    定程度可信性。兼以各該代理商又分別提出扣案「預訂貨單」為憑，以實其說，
    渠等所供，自足以供作本院認定，法翰公司有利用開立「預訂貨單」方式，來取
    代簽發「統一發票」進而逃漏營業稅情事，本院對渠等供述，要難摒棄不採。法
    翰公司此種以開立「預訂貨單」方式，來取代簽發「統一發票」進而逃漏營業稅
    情事，係屬積極逃漏營業稅捐行為，尚非單純消極不簽發統一發票而已，自已構
    成稅捐稽徵法第四十一條規定以不正方法逃漏稅捐行為，應無疑義。雖原審曾傳
    訊財政部台灣省南區國稅局審核四科科員李順檳到庭供稱：本件法翰公司經檢察
    官起訴，係認定只開預訂貨單，而未開立其他發票，但經台南縣稅捐稽徵處查核
    結果，發現法翰公司當時另有簽發「二聯式發票」，因二聯式發票，按規定不須
    在發票上填寫買受人姓名，所以原查核單位沒有辦法，核對發票與預訂貨單是否
    相同，但經查「法翰公司」發票總銷售額，係大於所查得預訂貨單總金額，所以
    無法證明法翰公司有短漏開統一發票情事，以目前資料並沒有發現，該公司有以
    開立「預訂貨單」代替簽發「統一發票」情事云云（詳原審卷六六頁）。然其所
    供各情，經檢察官函詢台南縣稅捐稽徵處及原審函詢南區國稅局佳里稽徵所結果
    ，均認定法翰公司及炳翰公司確有前述逃漏營業稅情事，有台灣省南區國稅局以
    南區國稅審三字第０九一００五八一八二號函及同局佳里稽徵所九十二年四月十
    八日函文在卷可憑（詳偵查卷及原審卷八七頁）。是證人即國稅局李順檳科員上
    開所供，不僅與上開各代理商證詞不符，亦與台南縣稅捐稽徵處及南區國稅局佳
    里稽徵所調查所得資料不符，自不足採。至於上開逃漏營業稅金額，嗣後因法翰
    公司申請復查結果，經南區國稅局於九十三年二月十九日以復查決定書，將原認
    定逃漏稅額一百零七萬三千二百五十元，變更核定補徵逃漏營業稅為七十八萬三
    千六百七十五元在案，有復查決定書在卷可憑（詳本院上訴卷第一宗九二頁）。
    然此部分依上開復查決定書所載變更核定理由，係因八十四年一月至十月份漏報
    銷售額部分，其核課期間至九十一年十一月十五日，而繳款書於九十一年十二月
    廿四日送達法翰公司，已逾七年核課期間，因而就八十四年一月至十月份漏報部
    分，則不予計算，致變更補徵營業稅額為七十八萬三千六百七十五元。由此觀之
    ，此部分逃漏營業稅金額減縮，係因核課期間逾期所致，並非二家公司未有逃漏
    稅事實，而逃漏營業稅捐，依稅捐稽徵法第四十一條規定，法定刑為五年以下有
    期徒刑，追訴權時效則為十年，則此部分尚不因稅法上，逾七年核課期間致未予
    計算，而影響二家公司有逃漏營業稅事實之認定，併此說明。
  2.又法翰公司及炳翰公司於銷售貨品予百餘名代理商所開立「預訂貨單」，經檢察
    官委由財政部台灣省南區國稅局查核，由台灣省南區國稅局以南區國稅審三字第
    ０九一００五八一八二號函覆資料中可知，法翰公司八十四年度開立予上開代理
    商「預訂貨單」金額，總計四十萬五千元，漏開發票金額為二萬零二百五十元（
    因「預訂貨單」上均以營業額百分之五來預扣，並據此向代理商收取），八十五
    年法翰公司開立予上開代理商「預訂貨單」金額，總計一千一百一十七萬三千五
    百元，八十五年度共逃漏稅捐五十五萬八千六百七十五元。而炳翰公司八十四年
    度開立予上開代理商「預訂貨單」金額，總計七百二十七萬六千五百元，漏開發
    票金額為三十六萬七三千八百二十五元，八十五年法翰公司另以炳翰公司名義出
    貨，而以炳翰公司名義開給上開代理商「預訂貨單」金額，總計二百六十一萬元
    。故八十五年度法翰公司，又另逃漏稅捐十三萬零五百元，總計二家公司共逃漏
    營業稅一百零七萬三千二百五十元。雖被告乙○○辯稱，二家公司均有開立統一
    發票云云。然經檢察官函請台南縣稅捐稽徵處就營業稅部分查核結果，法翰公司
    於八十四年、八十五年間，銷售貨品所開立統一發票，均故意未記載買受人姓名
    、地址等資料，故無法以法翰公司所留存統一發票，查核是否確有開立統一發票
    予前揭證人，有台南縣稅捐稽徵處九十年南縣稅工字第九００八二九八九號函文
    在卷可參。是此部分被告辯解，難以採信。
  3.再者炳翰公司於八十四年十一月十四日，併入法翰公司，而由法翰公司成為存續
    公司後，法翰公司仍持續使用炳翰公司「預訂貨單」及「佣金支付明細表」等情
    ，亦有八十五年度以炳翰公司名義出貨預訂貨單一批在卷可參。且被告對此部分
    亦不否認，僅辯稱係不小心用到云云。然以法翰公司八十五年度營業額為數億元
    ，豈有可能為節省區區數百元紙張，而於整年度均使用炳翰公司「預訂貨單」、
    「佣金支付明細表」。是被告乙○○有連續幫助上開二家公司施用不正方法逃漏
    營業稅事實，應可認定。
二、違反稅捐稽徵法第四十二條第二項部分：
    被告乙○○對於向公司代理商扣繳佣金所得稅，未依規定開立扣繳憑單並繳交國
    庫等情均矢口否認，辯稱：佣金所得部分，隔月就會繳交國稅局，而年底會統一
    給付扣繳憑單予經銷商，有可能是業績認定有誤，或因各代理商間因貨賣不出去
    ，互相轉讓貨物，致公司可能會再出一張佣金表給代理商，或是為了讓代理商計
    算業績而一次出貨重複打出二、三張「佣金支付明細表」在外流通云云。惟查：
  (一)法翰公司與炳翰公司，於代理商至公司出貨隔月十五日，會發給代理商「佣金支
    付明細表」並附上表內所列，已扣除佣金所得稅金額之同額支票予代理商，用以
    支付佣金等情，業據法翰公司員工：乙○○、盧月女、李美雀、陳世芬、王瓊慧
    、周惠貞等人於偵查中證述無誤，核與證人即法翰公司各級代理商廖義芳、陳泓
    榮、洪丁香、郭黃玉鳳、張秀嫚、周羅阿香、郭丁祥、陳龍坤、許文進等人於偵
    查中證述情節相符，並有扣案「佣金明細表」一批及經檢察官向華僑銀行仁德分
    和調取法翰公司、炳翰公司發放予代理商陳泓榮、洪丁香、廖義芳等人佣金支票
    影本，及其他代理商如周羅阿香、唐東仁、郭黃玉鳳、陳慧玲、張秀嫚等人存摺
    正本、影本在卷可參。是客觀上法翰公司及炳翰公司，確有發放佣金予各代理商
    及於發放時有向各級代理商扣繳佣金所得稅行為甚明。
  (二)被告乙○○雖辯稱，有繳交佣金所得稅予國稅局，而年底會統一給付扣繳憑單予
    代理商云云。然經檢察官依據檢舉資料所提供法翰公司代理商分銷經理張秀嫚、
    廖義芳二人轄下周羅阿香等百餘名各級代理商名單及該各代理商所留存法翰公司
    售貨時所交予代理商「佣金支付明細表」，函請財政部財稅資料中心及財政部台
    灣省南區國稅局，查核該百餘名法翰公司各級代理商於八十四、八十五年二年間
    個人所得報稅資料及所得歸戶清單中，法翰公司及炳翰公司有無申報扣繳資料及
    各該代理商有無就其在法翰公司、炳翰公司之交易所得申報所得稅資料？
  1.然經南區國稅局查證結果，均查無法翰公司及炳翰公司繳交上開代理商佣金所得
    稅資料，有財政部財稅資料中心以資五字第九００三二八三八號函及財政部台灣
    省南區國稅局以南區國稅審三字第九００二九三四五號函及南區國稅審三字第０
    九一００五八一八一號函覆資料在卷可憑（詳偵查卷）。又就偵查中檢送查核資
    料觀之，被告乙○○對法翰公司，向各級代理商扣繳稅款，而未依規定開立扣繳
    憑單並繳交國庫而侵占金額，八十四年度有六千七百五十元，八十五年度有五十
    三萬零三百零五元（包括八十五年度法翰公司以炳翰公司名義出貨而代為扣繳稅
    款情形，金額為二十二萬一千七百九十五元）；對炳翰公司，向各級代理商扣繳
    稅款，而未依規定開立扣繳憑單並繳交國庫而侵占金額八十四年度有一萬三千五
百元，有財政部台灣省南區國稅局以南區國稅審三字第九００二九三四五號函文
    及第０九一００五八一八一號函文資料附卷可參。是客觀上被告乙○○確有幫助
    上開二家公司侵占向各級代理商扣繳佣金所得稅，而未繳交國庫等情至明。
  2.此部分係就法翰公司多層次傳銷體系中廖義芳、張秀嫚體系下大部分經銷商所遺
    留資料為個人所得報稅資料及所得歸戶清單為所得稅查核，倘如被告乙○○所言
    ，係因業績認定關係，有可能將所得扣在上線上或重複開立「佣金支付明細表」
    情形云云。則於證人廖義芳、張秀嫚二人所得稅報稅資料中，應有此部分扣繳憑
    單即申報資料可查，惟經查核張秀嫚、廖義芳、周羅阿香、張林美華等法翰公司
    、炳翰公司各級代理商個人所得稅申報資料及國稅局所存留資料中，並無與此有
    關所得資料及扣繳憑單，有財政部高雄市國稅局前鎮稽徵所，以財高國稅鎮服字
    第八九０一００九七號函及財政部台灣省南區國稅局台南縣分局以南區國稅南縣
    徵字第九０００００三六號函在卷可稽。
  3.再者證人陳世芬、周惠貞二人（即法翰公司以前員工）及法翰公司、炳翰公司各
    級代理商廖義芳、陳泓榮、郭黃玉鳳、張秀嫚、許文進、陳哲煌、鄭素珍、周羅
    阿香、郭丁祥、陳龍坤等人於偵查中亦均稱：不可能有一次出貨，而重複開出佣
    金支付明細表，亦無因出貨後個人轉讓，而有重複開「佣金支付明細表」情形等
    語。更可確認檢察官送交財政部國稅局查核法翰公司及炳翰公司所開立「佣金支
    付明細表」確是法翰公司及炳翰公司於發放佣金時所發出予代理商單據，而非如
    被告乙○○所言，有重複開立情形。參酌被告乙○○及證人李美雀（即法翰公司
    負責佣金支付明細表主管）二人對於何時、何種情況下，始有重複開立「佣金支
    付明細表」情形交代不清，且相互矛盾等情自明。是被告辯解係卸責之詞，不足
    採信。被告乙○○連續幫助上開二家公司侵占所扣繳佣金所得稅款，堪以認定。
三、論罪部分
  (一)被告甲○○部分
  1.查被告甲○○於八十四年、八十五年間，為法翰公司、炳翰公司之負責人，至法
    翰公司及炳翰公司則依法為納稅義務人及扣繳義務人。公訴人起訴書雖記載被告
    甲○○依法為納稅義務人及扣繳義務人云云。然本件二家公司依稅法規定，自始
    即為稅法上之納稅義務人及扣繳義務人，並不因公訴人於起訴書誤認被告甲○○
    為二家公司納稅義務人及扣繳義務人，而即改變二家公司在稅法上當然為納稅義
    務人及扣繳義務人之規定（九十年七月九日修正前營業稅法第二條第一款規定參
    照，按營業稅法於九十年七月九日修正為加值型及非加值型營業稅法），則本件
    二家公司依法應繳納稅款或代徵代扣稅款時，其納稅義務人及扣繳義務人，應均
    為二家公司為是。又公訴人起訴書雖記載被告甲○○係二家公司負責人，即為納
    稅義務人及扣繳義務人，然公司既不具有犯罪能力，事實上亦無從擔負自由刑之
    責任，則公訴人亦無法再就二家公司漏稅行為，加以起訴。故本院認公訴人起訴
    書誤載被告甲○○為納稅義務人及扣繳義務人情事，尚不影響本院認定本件真正
    納稅義務人及扣繳義務人為上開二家公司，先為敘明。
  2.次按公司負責人為公司之代表，其為公司所為行為，應由公司負責。故公司負責
    人為公司以不正當方法逃漏稅捐，因納稅義務人為公司，其所觸犯稅捐稽徵法第
    四十一條之罪之犯罪或受罰主體，仍為公司，而非公司負責人，僅因公司於事實
    上無從擔負自由刑之責任，基於刑事政策上之考慮，同法第四十七條第一款將納
    稅義務人之公司應處徒刑之規定，轉嫁於公司負責人，乃屬代罰性質，並非因其
    本身之犯罪而負行為責任。則本件被告甲○○依前所述，既為上開法翰公司及炳
    翰公司負責人，則二家公司以上開不正當方法逃漏營業稅及二家公司侵占已扣繳
    各代理商之佣金所得稅款行為，自應由二家公司負責人即被告甲○○依稅捐稽徵
    法第四十七條第一款規定，而依稅捐稽徵法第四十一條及稅捐稽徵法第四十二條
    第二項規定，對被告甲○○，分別論以不正當方法逃漏稅捐罪及扣繳義務人侵占
    已扣繳之稅捐之刑責。又因公司不具有犯罪能力，則公司負責人同時為多家公司
    負責人時，如各家公司均以不正當方法逃漏稅捐，不可能成立連續犯，該公司負
    責人因而代罰，亦不應成立連續犯，其負責人應成立多次罪刑，併合處罰（最高
    法院九十二年度台上字第四○二五號判決參照）。又公訴人就被告甲○○起訴部
    分，雖未引用稅捐稽徵法第四十七條第一款規定，然依前所述，起訴書已記載被
    告甲○○係上開二家公司負責人，而依稅法規定，上開二家公司又屬稅法上納稅
    義務人及扣繳義務人，則此部分，應屬在檢察官起訴範圍內，本院自得併予審理
    。又就法翰及炳翰公司以上開不正方法逃漏稅捐及侵占已扣繳之稅捐行為，被告
    甲○○既同時為上開二家公司負責人，則被告甲○○就二家公司，以不正方法逃
    漏稅捐及侵占已扣繳之稅捐行為（共計四罪），依上說明，應併合處罰。
  (二)被告乙○○部分
  1.按稅捐稽徵法第四十三條第一項係對於逃漏稅捐之教唆或幫助行為特設之專條，
    為獨立之處罰規定，此所謂幫助，乃犯罪特別構成要件，有別於刑法上幫助犯，
    並非逃漏稅捐者之從犯（司法院第二廳七十八年十一月廿四日廳刑一字第一六
    九二號函參照），先為敘明。
  2.次查被告乙○○於上開二家公司係負責督導人事、出貨、會計三部門，且法翰公
    司、炳翰公司八十五年度「預訂貨單」、「佣金支付明細表」，均是由被告乙○
    ○負責，業據被告乙○○供明在卷，已如前述。則上開二家公司納稅義務人以不
    正當方式逃漏營業稅及扣繳義務人侵占已扣繳之稅捐行為。依稅捐稽徵法第四十
    三條第一項規定，被告乙○○應分別對上開二家公司所犯稅捐稽徵法第四十一條
    罪及稅捐稽徵法第四十二條第二項罪，分別論以幫助納稅義務人以不正當方法逃
    漏稅捐罪及幫助扣繳義務人侵占已扣繳之稅捐罪。又上開二家公司以不正當方法
    逃漏稅捐及扣繳義務人侵占已扣繳之稅捐，其行為時間有八十四年度、八十五年
    度，則被告乙○○幫納稅義務人以不正當方法逃漏稅捐罪及幫助扣繳義務人侵占
    已扣繳之稅款，顯有先後數行為，時間緊接，手法相同，所犯構成要件相同，顯
    均係基於概括犯意反覆為之，各為連續犯，應依刑法第五十六條規定，分別論以
    連續幫助納稅義務人以不正當方法逃漏稅捐罪及連續幫助扣繳義務人侵占已扣繳
    之稅捐罪。所犯二罪，犯意各別，且行為互異，應併合處罰，公訴人認二罪彼此
    間，有方法結果之牽連關係，為牽連犯，應依刑法第五十五條規定，從重論處云
    云，依上說明，尚有未洽，附此說明。
  (三)又公訴人認被告甲○○、乙○○有使上開二家公司侵占各代理商零售利潤之佣金
    所得稅犯行。因認被告甲○○、乙○○同時涉有刑法第三百三十六條第二項業務
    上侵占罪嫌云云。經查：
  1.按刑法上業務侵占罪成立，以行為人於業務上持有他人之物，意圖為自己或第三
    人不法之所有，而侵占行為人所持有他人之物者，為其構成要件（刑法第三百三
    十六條第二項規定參照）。即行為人必先持有他人之物後，其後侵占行為始有成
    立犯罪可能，倘行為人未先持有他人之物，則尚難以刑法業務侵占罪律之。公訴
    人起訴指法翰及炳翰公司對代理商所領取零售利潤，本不應扣繳佣金所得稅，竟
    予扣繳又未向國庫繳交，而加以侵占部分。經查，本件二家公司向各代理商所扣
    取零售利潤「百分之十佣金所得稅」，其所收取稅款，依法二家公司原本不須代
    向各代理商扣繳，縱使已代為扣繳，性質上亦屬二家公司，為各代理商服務性質
    ，於二家公司扣繳零售利潤之佣金所得稅後，即轉入公司帳戶，係屬公司本身持
    有他人之物，要非被告甲○○、乙○○持有他人之物。顯見該代理商零售利潤之
    佣金所得稅款，始終未由被告甲○○、乙○○持有過，該已扣繳零售利潤之佣金
    所得稅款，既然一開始即存入扣繳公司帳戶，則被告甲○○、乙○○所為即與刑
    法第三百三十六條第二項構要件不符，自不為罪。
  2.次查上開二家公司向各代理商領取零售利潤時所扣繳佣金所得稅，依財政部八十
    三年八月三十日台財稅第八三一五八七二三七號函釋（詳本院上訴卷第一宗一二
    ○頁），該零售利潤所應繳納所得，係屬所得稅法第十四條第一項第九款（新法
    為第十款）其他所得，公司無須代為扣繳稅款，應由個人自行申報。因此二家公
    司向各代理商領取零售利潤所扣繳佣金所得稅，即非屬稅捐稽徵法第四十二條代
    徵人或扣繳義務人所應扣取稅捐，縱認被告乙○○有幫助二家公司侵占該部分稅
    款，被告乙○○亦難以稅捐稽徵法第四十三條規定律之。又因二家公司此部分所
    為既已非屬稅捐稽徵法第四十二條扣繳義務人之扣繳，則依稅捐稽徵法第四十七
    條公司負責人代罰之規定，即不適用於本件公司負責人被告甲○○，附此說明。
  3.綜上論述，公訴人認被告甲○○、乙○○另涉刑法第三百三十六條第二項業務侵
    占罪嫌，依上所述，顯尚無法證明，本應為無罪諭知。然因公訴人認此部分與被
    告甲○○、乙○○前開有罪部分，有方法結果牽連關係，為裁判上一罪，爰均不
    另為無罪諭知，併此敘明。
四、科刑部分
  (一)原判決以公訴人所起訴被告二人犯行，尚屬不能證明，因而均為無罪諭知，固非
    無見。惟查，本件上開二家公司納稅義務人以不正方法逃漏營業稅及扣繳義務人
    侵占已扣繳之稅捐行為，其中二家公司逃漏營業稅部分，係以積極開立「預訂貨
    單」代替簽發「統一發票」方式，來進行逃漏營業稅，而非單純消極不開立統一
    發票，自已該當稅捐稽徵法第四十一條納稅義務人以不正當方法逃漏稅捐罪，另
    外二家公司又以扣繳義務人身分對各代理商所領取「下線佣金、輔導獎金」，予
    以扣繳佣金所得稅，而又未依規定向國庫繳納，自亦該當稅捐稽徵法第四十二條
    第二項扣繳義務人侵占已扣繳之稅捐罪。依稅捐稽徵法第四十七條及第四十三條
    第一項規定，被告甲○○及乙○○自應分別依各該條規定論處罪刑，原判決竟認
    二家公司僅係單純消極未開立統一發票，而認渠等二人犯罪，尚屬不能證明，自
    有未洽。檢察官上訴意旨，指摘及此，為有理由，應由本院將原判決撤銷改判。
  (二)爰審酌被告二人所營上開二家公司，未依法開立統一發票，而逃漏營業稅，復於
    代為扣繳佣金所得稅後，未依法繳納國庫，而予以侵占為公司所有。被告二人行
    為，已嚴重影響國家稅收及社會公平，並參酌被告等犯罪動機、目的、手段、所
    生損害、品行智識程度、生活狀況、犯後態度，並考量檢察官求處甲○○有期徒
    刑四年六月、乙○○四年尚嫌過重等一切情狀，分別量處如主文第二項、第三項
    所示之刑，並就被告甲○○、乙○○所犯各罪（甲○○四罪、乙○○二罪），分
    別依法定其應執行之刑，以資懲儆。
據上論斷，應依刑事訴訟法第三百六十九條第一項前段、第三百六十四條、第二百九
十九條第一項前段，稅捐稽徵法第四十一條、第四十二條第二項、第四十三條第一項
、第四十七條第一款，刑法第五十六條、第五十條第五款，判決如主文。
本案經檢察官楊治宇到庭執行職務。
中    華    民    國      九十四      年      一      月      十三      日
                                  臺灣高等法院臺南分院刑事第六庭
                                      審判長法官  蔡    崇    義
                                            法官  吳    永    宋
                                            法官  董    武    全
右正本證明與原本無異。
如不服本判決，應於判決送達後十日內向本院提出上訴狀，其未敘述理由者並應於提
出上訴狀後十日內向本院補提理由書（應附繕本)。
                                      法院書記官  黃    全    忠
中    華    民    國      九十四      年      一      月      十四      日
附錄法條：
稅捐稽徵法第四十一條：
納稅義務人以詐術或其他不正當方法逃漏稅捐者，處五年以下有期徒刑、拘役或科或
併科新台幣六萬元以下罰金。
稅捐稽徵法第四十二條：
代徵人或扣繳義務人以詐術或其他不正當方法匿報、短報、短徵或不為代徵或扣繳稅
捐者，處五年以下有期徒刑、拘役或科或併科新台幣六萬元以下罰金。
代徵人或扣繳義務人侵占已代繳或已扣繳之稅捐者，亦同。
稅捐稽徵法第四十三條第一項：
教唆或幫助犯第四十一條或第四十二條之罪者，處三年以下有期徒刑、拘役或科新台
幣六萬元以下罰金。
稅捐稽徵法第四十七條
本法關於納稅義務人、扣繳義務人及代徵人應處徒刑之規定，於左列之人適用之：
一  公司法規定之公司負責人。
二  民法或其他法律規定對外代表法人之董事或理事。
三  商業登記法規定之商業負責人。
四  其他非法人團體之代表人或管理人。
